臺灣板橋地方法院刑事判決　　　　　　　　　　　　九十三年度簡上字第一九九號
　　上　訴　人
　　即　被　告　戊○○
　　選任辯護人　丙○○律師
右列上訴人因偽造文書案件，不服本院九十三年度簡字第八九○號於中華民國九十三
年三月十九日所為之第一審判決（聲請案號：九十二年度偵續字第三二三號），提起
上訴，本院管轄之第二審合議庭判決如左：
    主  文
原判決撤銷。
戊○○連續行使偽造私文書，足以生損害於他人及公眾，處有期徒刑參月，如易科罰
金，以參佰元折算壹日。
    事實及理由
一、緣土地登記專業代理人（以下簡稱代書）乙○○（民國八十九年間任職於甲○○
    代書事務所）與彰化商業銀行三和路分行（以下簡稱彰銀三和路分行）於八十九
    年間有合作關係，若客戶無特別委任其他代書辦理土地登記事宜則交由乙○○辦
    理，乙○○為圖便利，乃將刻有「乙○○」、「代理人乙○○４６．１２．１４
    Ｚ000000000台北縣三重市○○里○○○鄰○○街四十六巷十三號三樓
    」、「00000000」等字之條戳章及本人印章先蓋用在空白之土地登記申
    請書內之委任關係欄、申請人欄、聯絡電話欄，並放置在彰銀三和路分行以為備
    用。嗣於八十九年十一月間，彰銀三和路分行與案外人林姮媚欲就座落台北縣三
    重市○○○段陡門頭小段一之三七號地號土地辦理抵押權塗銷、設定登記事宜，
    原按一般情況係委任乙○○辦理，彰銀三和路分行職員丁○○乃使用已蓋有上開
    條戳章及乙○○印文之土地登記申請書三份，並與林姮媚對保後蓋用林姮媚之印
    章，惟林恆媚就系爭登記事宜欲委任代書戊○○辦理，丁○○乃將上開土地申請
    書三份交付予戊○○，而戊○○明知未受乙○○之複代理委託及同意，竟基於行
    使偽造私文書之概括犯意，未將上開土地登記申請書上乙○○之印文要求乙○○
    或彰銀三和路分行、林恆媚刪除而予以盜用，並於八十九年十一月十三日、十四
    日、十八日，連續在不詳地點，在上開土地登記申請書之委任關係欄之複代理欄
    內簽寫本人姓名及用印，及將聯絡電話欄內原蓋有乙○○使用之電話號碼刪除而
    填寫其本人使用之電話號碼，及申請人欄位內「代理人乙○○４６．１２．１４
    Ｚ000000000台北縣三重市○○里○○○鄰○○街四十六巷十三號三樓
    」印文之後簽寫「複代理人戊○○」及其年籍住所資料並用印，偽造其與乙○○
    間有委任複代理關係之私文書，且連續於八十九年十一月十三日、十八日持該等
    偽造之私文書（指偽造複代理委任關係部分）至三重地政事務所、同年月十四日
    持該等偽造之私文書至台北市建成地政事務所予以行使而辦理抵押權塗銷及設定
    登記事務，致稅捐稽徵機關以為本件抵押權塗銷及設定登記事務為乙○○所承辦
    ，而對乙○○核課稅捐，足生損害於乙○○及稅捐稽徵機關核課稅額之正確性，
    嗣財政部台灣省北區國稅局通知乙○○補稅，乙○○始知上情。
二、案經乙○○訴由臺北縣政府警察局三重分局報請臺灣板橋地方法院檢察署檢察官
    偵查並聲請以簡易判決處刑起訴。
    理  由
一、訊據被告戊○○固不否認未受乙○○之複代理委任及未將上開土地登記申請書上
    乙○○相關之印文刪除，並在上開土地登記申請書之委任關係欄之複代理欄內簽
    寫其本人姓名及用印、填寫聯絡電話及申請人欄位內填寫「複代理人戊○○」及
    其年籍住所資料並用印等情事，惟矢口否認涉有右揭犯行，辯稱：本件申請書都
    是銀行寫好、用印，被告只是送件而已，被告並沒有冒用告訴人乙○○之名義，
    只是漏未將告訴人之印文刪去，被告僅係過失行為，且告訴人最後並沒有繳納稅
    款，所以沒有受到實質之損害云云。經查：
  (一)本件告訴人乙○○與彰銀三和路分行於八十九年間有合作關係，故將刻有「乙○○」、「代理人乙○○四六．一二．一四Ｚ000000000台北縣三重市○○里○○○鄰○○街四十六巷十三號三樓」之條戳章及其本人印章先蓋用在空白
    之土地登記申請書內委任關係欄位其申請人欄位，置於彰銀三和路分行以為備用
    及本件彰銀三和路分行與林姮媚間之抵押權塗銷、土地登記事務係委託被告辦理
    ，而上開已蓋有乙○○印文之土地登記申請書係彰銀三和路分行所交付予被告等
    情，業據證人林姮媚於警詢、偵訊時證述明確，並據告訴人乙○○、證人丁○○
    於本院審理時證述屬實，被告對此亦不否認，並有上開土地登記申請書三份附卷
    可證，自堪信為真實。
  (二)另被告辦理本件土地登記事務既係直接受任於彰銀三和路分行及林姮媚，並非受
    告訴人之複代理委任，則被告應自任為代理人，而非複代理人，此為一般常理，
    況被告係專業之代書自難諉為不知。雖本件土地登記申請書上告訴人相關之條戳
    章印文及印章印文係告訴人所蓋，且本件土地登記申請書係彰銀三和路分行職員
    交付予被告填寫內容後據以辦理抵押權塗銷、土地登記，惟被告既係本件土地登
    記之代理人，且未受告訴人複委任，被告即應將上開告訴人代表係代理人之條戳
    章印文及印章印文予以刪除，被告係專業代書自無法諉為不知。被告雖於本院審
    理時辯稱：「拿到申請書時沒有看到上面有乙○○的名字，是要送的時候才發現
    ，那時沒有想那麼多，地政事務所的人說哪一個人送件，就由那一個人課稅，把
    電話劃掉是因為代理人不知道這個案子，到時地政通知她，她也不知道，因為劃
    掉要該蓋章，所以沒有劃掉，把代理人劃掉要權利人及義務人蓋章，劃掉也有責
    任，我是一時疏忽，因為那時在趕件，沒有考慮這一點」云云，然被告於本院時
    亦供認稱：「我收到申請書時是空白的，只有林姮媚、乙○○的章，要我寫完後
    再交給銀行，我拿到時並沒有彰銀這些章，因為銀行的程序，我將座落地、借款
    人之
    務時有親自填寫內容，也有注意到其上蓋有告訴人乙○○的章，況被告尚在上開
    申請登記書上告訴人印文後簽寫其本人姓名、用印及簽寫「複代理人」字樣，被
    告無在送件時始發現告訴人印文之可能，且被告填寫相關資料後尚要將上開土地
    登記申請書送回銀行用印，被告亦有機會將上開告訴人印文刪除並請彰銀三和路
    分行、林姮媚蓋章更正（證人丁○○於本院時證稱：「把代理、複代理劃掉有時
    僅需被告蓋章更正即可」、告訴人於本院審理時證稱：「需要權利人、義務人蓋
    章」），足認被告辯稱沒有注意有告訴人之印文及一時疏忽沒有劃掉云云，顯係
    卸責之詞，均不足採，被告未將告訴人印文刪除及簽寫「複代理人」之行為尚難
    認係過失行為。
  (三)又承辦土地登記事務之課稅對象，係課以代理人，並非複代理人，此為眾所週知
    之事，且據證人即代書甲○○於本院時供述明確，而本件執行業務所得確實為稅
    捐稽徵處列為告訴人執行業務所得並據以課稅、通知補稅，此有財政部台灣省北
    區國稅局三重稽徵所九十二年三月十七日北區國稅三重二字第○九二○○○五○
    三四號函所附之核定通知書、稅額繳款書各一份在卷可稽，是被告辯稱：「其任
    複代理人送件，稅是課他」云云，而以此主張無犯罪故意，亦難採信。
  (四)此外，刑法上偽造文書罪之成立，只須所偽造之私文書足以生損害於公眾或他人
    為已足，至公眾或他人是否因該文書之偽造而實質受害，則非所問，即以有損害
    之虞為已足，不以實際發生損害為要件。因被告之上開之偽造私文書導致稅捐稽
    徵機關誤認本件土地登記之業務費用為告訴人之所得而據以核定課稅，以足認對
    告訴人有發生損害之虞，並足以影響稅捐稽徵機關課稅之正確性而足生損害於公
    眾，雖經告訴人提出申覆後稅捐稽徵機關予以更正，告訴人並未實際繳納稅額，
    然本件仍有足生損害之虞，辯護人以告訴人未受實質之損害而主張不構成偽造文
    書罪，顯不可採。被告上開所辯，無非事後卸責之詞，不足採信。本件事證已甚
    明確，被告犯行，洵堪認定。
三、核被告戊○○擅自填載「複代理人戊○○」於土地登記申請書上之委任關係欄位
    ，偽造其與乙○○間有委任複代理人關係之私文書，核被告所為，係犯刑法第二
    百十六條、第二百十條之行使偽造私文書罪。又被告盜用告訴人乙○○事先蓋妥
    在土地登記申請書之印文，乃偽造私文書之部分行為，而偽造私文書之低度行為
    亦為行使偽造私文書之高度行為所吸收，均不另論罪。又被告先後三次行使偽造
    私文書犯行，時間緊接，所犯構成要件相同，為連續犯，應依刑法第五十六條之
    規定以一罪論，並加重其刑。
四、原審以事證明確，對被告予以論罪科刑，固非無見，惟被告上開行使偽造私文書
    犯行，除足生損害於告訴人乙○○外，並足以影響稅捐稽徵機關課稅之正確性而
    足生損害於公眾，原審判決就此部分事實欄有予載明，但於主文欄內僅論被告「
    連續行使偽造私文書，足以生損害於他人」，自有未當。上訴意旨稱「被告僅係
    過失未刪除乙○○之印文，且本件並未造成實質損害」，而請求撤銷改判無罪，
    固非可取，惟原判決既有上開可議之處，仍應由本院予以撤銷改判。審酌被告身
    為具有專業之土地登記專業代理人，對於受任辦理土地登記業務之相關程序事宜
    ，當知之甚稔，竟擅自偽造其為告訴人乙○○所委任之複代理人之文書，對於告
    訴人乙○○損害程度自非輕微等犯罪目的、手段、動機、危害程度，及被告否認
    犯行之犯後態度等一切情狀，量處如主文所示之刑，並諭知易科罰金之折算標準
    ，以示懲戒。
據上論斷，應依刑事訴訟法第四百五十五條之一第一項、第三項、第三百六十九條第
一項前段、第二百九十九條第一項前段，刑法第五十六條、第二百十六條、第二百十
條、第四十一條第一項前段、罰金罰鍰提高標準條例第二條，判決如主文。
本案經檢察官蘇揚旭到庭執行職務。
中　　　華　　　民　　　國　　九十三　　年　　　九　　　月　　二十四　　日
                              臺灣板橋地方法院刑事第十三庭
                                  審判長法  官  王復生
                                        法  官  白光華
                                        法  官  陳明珠
右正本證明與原本無異
本件不得上訴。
                                        書記官  陳慧儷
中　　　華　　　民　　　國　　九十三　　年　　　九　　　月　　二十四　　日
